【裁判字號】    97,簡,2561
【裁判日期】    970422
【裁判案由】    詐欺
【裁判全文】
臺灣板橋地方法院刑事判決              97年度簡字第2561號
聲  請  人  臺灣板橋地方法院檢察署檢察官
被      告  乙○○
上列被告因詐欺案件，經檢察官聲請以簡易判決處刑（九十七年
度偵緝字第五一三號、第五一四號、第五一五號），及併案審理
（九十七年度偵字第八六五九號）本院判決如下：
    主  文
乙○○幫助意圖為自己不法之所有，以詐術使人將本人之物交付
，處有期徒刑肆月，如易科罰金，以銀元參佰元即新臺幣玖佰元
折算壹日。
    理  由
一、乙○○明知於犯罪集團專門收集人頭帳戶用以犯罪之社會現
    象層出不窮之際，若將自己之銀行帳戶存摺及金融卡提供他
    人使用，可能因此供不法詐騙份子用以詐使他人將款項匯入
    後，再加以提領之用，並能預見可能因而幫助他人從事詐欺
    取財犯罪，竟不違背其本意，仍基於幫助他人詐欺取財之幫
    助故意，於民國九十四年五、六月間某日，在不詳地點，將
    其在中華郵政股份有限公司（以下稱中華郵政，現改為臺灣
    郵政股份有限公司）湖口新工郵局00000000000
    000號、中華郵政三峽郵局帳號00000000000
    000號、合作金庫商業銀行（以下稱合庫商銀）三峽分行
    帳號0000000000000000號帳戶存摺、金融
    卡、印章及密碼，提供予詐騙集團分子。嗣該詐騙集團份子
    於收受上開存摺及金融卡後，基於意圖為自己不法所有之犯
    意，分別為下列行為：(一)於九十三年十二月起陸續以電話向
    劉昌國謊稱係「高雄鼎豐實業有限公司」，分別自稱雷處長
    、王義仁、洪處長，因劉昌國參加該公司二十週年抽獎，獲
    得新臺幣（以下同）七十二萬元，復於同月（十二月）二十
    日撥打電話通知劉昌國，由於該公司將該筆獎金轉投資香港
    馬會賽，獲利三千五百八十六萬，全數儲存於「恒生銀行」
    ，要求先行償付香港稅務金、財產公證金及洗錢防制設定金
    等，方可領取該筆獎金，致劉昌國陷於錯誤，依詐欺集團成
    員之指示於附表編號一所示時間，匯入附表所示之金額至附
    表所示乙○○帳戶後，旋由該詐騙集團成員提領一空。(二)於
    九十五年六月二十九日，撥打電話予周美霞，佯稱為檢察官
    ，為調查周美霞涉嫌詐欺之案件，要求周美霞前往銀行辦理
    電話匯款申請，周美霞經友人提醒，發覺有異，於附表編號
    二所示時間，僅匯款一元至附表所示乙○○帳戶，方未得逞
    。(三)於九十五年七月間撥打0000000000號行動電
    話聯絡王泉文，佯稱其之前網路購物轉帳步驟有誤，每月會
    自其帳戶中連續扣款，故須至提款機前按指示操作始能取消
    每月扣款云云，致王泉文陷於錯誤而依指示於附表編號三所
    示時間、匯入附表所示之金額至附表所示乙○○帳戶後，旋
    由該詐欺集團成員提領一空。嗣因劉昌國、周美霞、王泉文
    察覺受騙，而報警處理，於九十四年十月七日、九十五年六
    月三十日、九十五年七月十六日將上開帳戶列為警示帳戶，
    並悉上情。案經被害人劉國昌訴由臺中縣警察局豐原分局移
    送臺灣臺中地方法院檢察署檢察官呈請臺灣高等法院檢察署
    檢察長核轉臺灣板橋地方法院檢察偵查及臺北縣政府警察局
    三峽分局報告臺灣苗栗地方法院檢察署呈請臺灣高等法院檢
    察署令轉臺灣板橋地方法院檢察署偵查後聲請簡易判決處刑
    。
二、證據：
  (一)被告乙○○於偵查中坦承開立附表所示之帳戶。
  (二)告訴人劉昌國、被害人周美霞於警詢中及被害人王泉文於警
    詢及偵查中之指訴。
  (三)告訴人劉國昌之郵政國內匯款執據、被害人周美霞郵政國內
    匯款執據及王泉文中華郵政跨行交易匯款明細各一紙。
  (四)附表編號一至三所示帳戶客戶基本資料及資金往來明細。
  (五)告訴人劉昌國部份另有恒生銀行儲蓄存款單、香港政府稅務
    統一發票、財產公證書、洗錢防制設定單、收據各一紙；被
    害人王泉文部份另有0000000000行動電話門號（
    朱獻金所有）於九十五年七月十五、十六日之雙向通聯紀錄
    一份。
  (六)被告乙○○雖坦承附表編號一至三所示帳戶為其所開立之事
    實，惟矢口否認有何將上開帳戶交付或出售予他人使用以幫
    助他人為詐欺犯罪之犯行，並辯稱：伊於九十四年五、六月
    間搬家時將上開帳戶遺失云云。經查：銀行存摺、提款卡、
    提款密碼乃係個人理財之重要工具，當會妥善保管，若係遭
    竊或遺失，為免遭受財物損失或帳戶遭人為不法之利用，衡
    情應會立即向銀行掛失且報警處理，惟被告發現上開帳戶存
    摺、提款卡遭竊後，竟未報警處理，亦未立即以電話向郵局
    及銀行辦理掛失手續，顯與常情相悖。況自詐騙集團之角度
    審酌，渠等既知利用他人之帳戶掩飾犯罪所得，當知社會上
    一般正常之人如帳戶存摺、提款卡、印鑑遭竊或遺失，為防
    止拾得或竊得之人盜領其存款或做為不法使用而徒增訟累，
    必於發現後立即報警或向金融機構辦理掛失止付，在此情形
    下，如仍以該帳戶作為犯罪工具，則在渠等向他人詐騙，並
    誘使被害人將款項匯入該帳戶後，極有可能因帳戶所有人掛
    失止付而無法提領，則渠等大費周章從事於犯罪之行為，甘
    冒犯罪後遭追訴、處罰之風險，卻只能平白無故替原帳戶所
    有人匯入金錢，而無法得償犯罪之目的，是以犯罪集團若非
    確定該帳戶所有人不會報警或掛失止付，以確定能自由使用
    該帳戶提款、轉帳，當不至於以該帳戶從事犯罪。佐以本件
    被害人匯款至被告前開帳戶後，款項隨即遭提領，更足見該
    詐欺集團於向被害人詐欺時，確有把握該帳戶不會被帳戶所
    有人掛失止付，而此等確信，在該帳戶係拾得之情況下，實
    無可能發生。準此，本件應係被告蓄意將上開帳戶存摺、提
    款卡及提款密碼交付他人，而非遭竊等情，足堪認定。又詐
    欺集團使用人頭帳戶作為詐欺等財產犯罪洗錢工具，早已為
    平面及電子媒體所揭露，被告既係智識正常且具社會經驗之
    成年人，對此自無不知之理，被告交付本件帳戶與他人時，
    對於該帳戶日後將為詐欺集團用以詐欺犯罪所使用一事應有
    所預見，其猶恣意為之，顯具有幫助詐欺取財之不確定故意
    甚明。被告罪嫌堪以認定。
三、按行為後法律有變更者，適用行為時之法律。但行為後之法
    律有利於行為人者，適用最有利於行為人之法律，刑法第二
    條第一項定有明文。本案被告行為後，刑法及其施行法業於
    九十五年七月一日修正施行，關於新舊法律變更之比較適用
    ，原則上應就罪刑有關之共犯、未遂犯、想像競合犯、牽連
    犯、連續犯、結合犯，以及累犯加重、自首減輕暨其他法定
    加減原因（如身分加減）與加減例等一切情形，綜其全部罪
    刑之結果而為比較（最高法院九十五年第八次會議關於中華
    民國刑法九十四年修正施行後之法律比較適用決議第一點第
    (四)小點參照），而此次修法與本案罪刑相關者，有刑法第三
    十條、第四十一條、第三十三條第五款等規定，本院認(1)被
    告無論依修正前或修正後之刑法第三十條，均成立幫助犯，
    且新舊法均得減輕其刑，故就此部分而言，新法並未更有利
    於被告：(2)次就易科罰金之折算標準部分，如依修正前刑法
    第四十一條第一項及修正前罰金罰鍰提高標準條例第二條之
    規定，應以銀元三百元即新臺幣九百元折算一日，惟若依修
    正後刑法第四十一條第一項前段（原罰金罰鍰提高標準條例
    第二條已同時刪除）之規定，應以新臺幣一千元、二千元或
    三千元折算一日，二者相較之下，應以修正前之規定較有利
    於被告；(3)再就刑法三十三條第五款言之，被告所犯刑法第
    三百三十九條第一項本身雖未修正，但在此次刑法及其施行
    法修正之前，依罰金罰鍰提高標準條例第一條前段之規定，
    其罰金部分之法定刑度為「銀元一千元（即新臺幣三萬元）
    以下，銀元一元（即新臺幣三十元）以上」，嗣因刑法施行
    法第一之一條已增訂：「中華民國九十四年一月七日刑法修
    正施行後，刑法分則所定罰金之貨幣單位為新臺幣；九十四
    年一月七日刑法修正時，刑法分則編未修正之條文定有罰金
    者，自九十四年一月七日刑法修正施行後，就其所定數額提
    高為三十倍，但七十二年六月二十六日至九十四年一月七日
    新增或修正之條文，就其所定數額提高為三倍」，此規定因
    屬前揭罰金罰鍰提高標準條例第一條但書所稱之「法律已依
    一定比率規定罰金或罰鍰之數額或倍數」，自應優先適用，
    另修正後刑法第三十三條第五款亦已將罰金刑調整為新臺幣
    一千元以上，以百元計算，故依前述標準換算後，本條項罰
    金刑度部分已變更為「新臺幣三萬元以下，新臺幣一千元以
    上」，經比較前後規定之刑度，應以修正前之規定對被告較
    為有利。(四)綜合比較前述各項法律變更之結果後，本案因修
    正後之規定並未對被告更為有利，依據刑法第二條第一項前
    段，應一體適用修正前刑法及修正前罰金罰鍰提高標準條例
    之規定，合先敘明。
四、核被告乙○○所為，分別係犯刑法第三十條第一項前段、第
    三百三十九條第一項之幫助詐欺取財罪，及同法第三十條第
    一項前段、第三百三十九條第三項、第一項之幫助詐欺取財
    未遂罪。被告以幫助之意思，參與構成要件以外之行為，為
    幫助犯，業如上述，爰依刑法第三十條第二項規定，依正犯
    之刑減輕之。又被告以一幫助詐欺之行為，使得詐欺集團分
    別詐騙被害人劉昌國、周美霞、王泉文三人之財物，係一行
    為觸犯幫助詐欺取財、幫助詐欺取財未遂二罪名，為想像競
    合犯，應依刑法第五十五條規定從一重之幫助詐欺取材罪處
    斷。爰審酌被告明知現今詐欺人士犯案猖獗，時有利用存款
    帳戶詐取款項之情事，竟提供帳戶予詐欺集團使用，俾其等
    得以從事詐財行為，增加被害人尋求救濟之困難，並使犯罪
    之追查趨於複雜，對於社會秩序及正常交易安全造成危害，
    復參酌其素行及犯罪後態度等一切情狀【按修正後刑法第五
    十七條之規定，為法院就刑之裁量審認標準見解之明文化，
    非屬法律之變更，此有最高法院九十五年五月二十三日第八
    次刑事庭會議決議第六點第(一)小點可資參照，自無新舊法比
    較之問題，應直接適用修正後之規定】，量處如主文所示之
    刑，並諭知易科罰金之折算標準，以示懲儆。
五、被告提供犯罪集團使用之附表編號一至三所示帳戶之存摺共
    三本、提款卡共三枚等物，雖屬被告所有，惟業經交付予不
    詳犯罪集團而未扣案，為免日後執行沒收困難，並上開帳戶
    均已列為警示帳戶，無沒收之實益，爰不為沒收之諭知。
六、按本條例施行前，經通緝而未於中華民國九十六年十二月三
    十一日以前自動歸案接受偵查、審判或執行者，不得依本條
    例減刑，中華民國九十六年罪犯減刑條例第五條定有明文。
    經查，中華民國九十六年罪犯減刑條例經總統於九十六年七
    月四日公布，同月十六日生效施行，被告因犯詐欺罪，因傳
    拘未到，由臺灣板橋地方法院檢察署於九十五年十二月二十
    二日，以甲○榮偵群緝字第六七０五號發佈通緝，並分別於
    九十五年十二月二十九日、九十六年十月二十九日，以甲○
    榮偵群緝字、第六九九九號、第四八五九號併案通緝；嗣於
    九十七年二月十一日經桃園縣政府警察局龜山分局逮捕被告
    到案，被告之犯罪時間雖在九十六年四月二十四日之前，依
    中華民國九十六年罪犯減刑條例第五條之規定，仍不適用同
    條例第二條第一項第三款之規定減刑，附此指明。
七、依刑事訴訟法第四百四十九條第一項前段、第三項，修正後
    刑法第二條第一項、修正前刑法第三十條、第三百三十九條
    第一項（未修正）、修正前第四十一條第一項前段，罰金罰
    鍰提高標準條例第一條前段（未修正）、修正前罰金罰鍰提
    高標準條例第二條，逕以簡易判決處刑如主文。
八、如不服本判決，得自收受送達之日起十日內向本院提出上訴
    狀，上訴於本院第二審合議庭（須附繕本）。
中    華    民    國    97    年    4     月    22    日
                  刑事第八庭  法  官  潘翠雪
上列正本證明與原本無異。
                              書記官  江文彬
中    華    民    國    97    年    4     月    22    日
附錄論罪科刑法條：中華民國刑法第30條、第339 條
中華民國刑法第339條
（普通詐欺罪）
意圖為自己或第三人不法之所有，以詐術使人將本人或第三人之
物交付者，處5年以下有期徒刑、拘役或科或併科1千元以下罰金
。
以前項方法得財產上不法之利益或使第三人得之者，亦同。
前二項之未遂犯罰之。
附表：
┌──┬────┬──────────┬───┬──────┬────┐
│編號│戶  名  │匯入單位及帳號      │匯款人│匯款日期    │匯款金額│
├──┼────┼──────────┼───┼──────┼────┤
│一  │乙○○  │中華郵政湖口新工郵局│劉昌國│94年10月6日 │NT$95000│
│    │        │00000000000000      │      │            │        │
├──┼────┼──────────┼───┼──────┼────┤
│二  │乙○○  │中華郵政三峽郵局    │周美霞│95年6月30日 │NT$    1│
│    │        │00000000000000      │      │            │        │
├──┼────┼──────────┼───┼──────┼────┤
│三  │乙○○  │合庫商銀三峽分行    │王泉文│95年7月15日 │NT$29983│
│    │        │0000000000000000    │      │            │        │
└──┴────┴──────────┴───┴──────┴────┘


司法院資訊處製作；財團法人民間司法改革基金會備份。
